【裁判字號】    98,重訴,60
【裁判日期】    981015
【裁判案由】    家暴殺人
【裁判全文】
臺灣桃園地方法院刑事判決              98年度重訴字第60號
公  訴  人  臺灣桃園地方法院檢察署檢察官
被      告  丁○○
                    （
指定辯護人  本院公設辯護人  彭詩雯
上列被告因家暴殺人案件，經檢察官提起公訴（98年度偵字第16
606 、18189 號），本院判決如下：
    主  文
丁○○傷害人之身體，因而致人於死，處有期徒刑肆年。扣案水
果刀壹把沒收之。
    事  實
一、丁○○與丙○○係姑姪關係（丁○○二哥黃萬財為丙○○之
    父），為三親等之旁系血親，屬家庭暴力治法第3 條第4 款
    所指之家庭成員。丁○○於民國98年7 月7 日中午11時50分
    許，在桃園縣大溪鎮○○路與中正路口之「三角公園」內，
    因拒絕出借新臺幣（下同）50元予丙○○買酒，遭其徒手毆
    打倒地，隨後多次爬起，均遭丙○○接續毆打倒地。丁○○
    倒地後，雖央求丙○○停手，惟丙○○仍握拳上前，欲繼續
    毆打丁○○，丁○○為防衛自己免遭繼續毆打，雖無置丙○○死亡或重傷之故意，然在客觀上能預見持水果刀攻擊人身
    ，如擊中胸部之重要部位，易造成嚴重傷害而發生死亡之結
    果，且已逾越防衛之必要程度，竟仍取出其所有放置於身旁
    地面之塑膠袋裡皮包內之水果刀（單一刀刃，刀刃長約10公
    分、寬約2 公分）乙支，逾越防衛之必要程度而基於傷害之
    犯意，右手反持該刀，起身迎面刺向丙○○左肩近左前臂之
    部位，惟丙○○因酒醉而身體略向左傾，致刺中丙○○之左
    胸部1 刀，旋即抽出該刀，使其前胸受此穿刺傷，造成左肺
    塌陷及主動脈弓銳刺創致心包膜囊填塞，最後因心因性休克
    而死亡。嗣警於同日中午12時25分許，獲報該處有人持刀打
    架，乃於同日中午12時30分許到場，丁○○在到場警員王
    苡、陳日祥未發覺其犯罪前，旋即上前主動向警自首犯罪，
    接受裁判，並提出身著上衣1 件及其所有供犯罪所用之水果
    刀1 把扣案；警員旋通知桃園縣政府消防局速派救護車，惟
    丙○○業已死亡，無生命跡象而急救無效。
二、案經丁○○於有偵查犯罪職權之公務員到場尚不知其為行為
    人即自承持刀刺中被害人而自首犯行，暨經桃園縣政府警察
    局大溪分局報請臺灣桃園地方法院檢察署檢察官偵查及相驗
    後自動檢舉偵查起訴。
    理  由
一、證據能力部分：
  (一)按被告以外之人於審判外之言詞或書面陳述，除法律有規定
    者外，不得作為證據；又被告以外之人於審判外之陳述，雖
    不符合同法第159 條之1 至第159 條之4 之規定，但經當事
    人於審判程序同意作為證據，法院審酌該言詞陳述或書面陳
    述作成時之情況，認為適當者，亦得為證據。當事人、代理
    人或辯護人於法院調查證據時，知有第159 條第1 項不得為
    證據之情形，而未於言詞辯論終結前聲明異議者，視為有前
    項之同意，刑事訴訟法第159 條第1 項、第159 條之5 分別
    定有明文。查本判決下列所引用之被告以外之人甲○○、江
    世黃、乙○○於警詢之陳述，雖屬傳聞證據，惟被告、辯護
    人知有上開傳聞證據資料，於準備程序及審理中均表示無意
    見而不予爭執，且迄至言詞辯論終結前亦未聲明異議，審酌
    上揭證據資料作成時之情況，尚無違法不當或證明力明顯過
    低之瑕疵，亦認作為證據應屬適當，依刑事訴訟法第159 條
    之5 規定，認前揭傳聞證據資料均例外有證據能力。
  (二)次按刑事訴訟法第159 條之1 所稱得為證據之被告以外之人
    於於偵查中向檢察官所為之陳述，立法者係以刑事訟法規定
    檢察官代表國家偵查犯罪、實施公訴，依法有訊問被告、證
    人、鑑定人之權，且實務運作時，偵查中檢察官向被告以外
    之人所取得之陳述，原則上均能遵守法律規定，不致違法取
    供，其可信性甚高，為兼顧理論與實務，而對被告以外之人
    於偵查中向檢察官所為之陳述，除顯有不可信之情況者外，
    得為證據。查證人甲○○、江世黃於偵查中經具結後向檢察
    官所為之證述，並無顯不可信之情況，依前揭規定，具有證
    據能力，且本院嗣依辯護人之聲請，於審判期日傳喚證人甲○○到庭具結陳述，並接受被告對質詰問，此有本院審判筆
    錄可稽，是被告之對質詰問權已受保障，依前揭說明，證人
    甲○○、江世黃於偵查中經具結之證述，於本案均有證據能
    力。
  (三)又依刑事訴訟法第198 條、第208 條規定，所謂鑑定乃指於
    刑事訴訟程序中為取得證據資料而由檢察官或法官指定具有
    特別知識經驗之鑑定人、學校、機關或團體，就特定之事物
    ，以其專業知識加以分析、實驗而作判斷，以為偵查或審判
    之參考。從而，不論鑑定人或鑑定機關、學校、團體，由檢
    察官或法官視具體個案之需要而選任，其所為之鑑定即具有
    證據能力，此乃同法第159 條第1 項之「除法律有規定者外
    」之傳聞法則例外規定。是法務部法醫研究所（98）醫鑑字
    第0981101995號鑑定報告書、內政部警政署刑事警察局98年
    8 月27日刑醫字第0980103795號鑑驗書，依上開說明，有證
    據能力。
二、上開犯罪事實，業據被告於警詢、偵訊及本院訊問、審理時
    均坦承不諱（見98年度偵字第16606 號《下稱偵一卷》第6
    至10、31、98年度相字第1002號卷《下稱相卷》第23至24、
    26 至27 頁、本院98年度聲羈字第450 號卷第5 至6 頁，本
    院卷第7 至8 、25、49至51頁），核與目擊證人甲○○、江
    世黃供證情節相符（見偵一卷第18至21、36至37、41至42頁
    ，本院卷第41至45頁），並經證人即員警王苡、陳日祥證
    述查獲情節足稽（見本院卷第45至47頁），復有現場照片7
    張、水果刀照片1 張（見偵一卷第22至25頁）存卷，及扣案
    水果刀1 把、被告身著上衣1 件可資佐證。第查：
  (一)被害人丙○○於98年7 月7 日中午12時30分許，經救護車到
    場急救時，認已無生命跡象而急救無效，嗣經檢察官會同法
    醫師、家屬等進行相驗，並由法醫師蕭開平解剖屍體，摘取
    內臟切片，取血液、胃內容物，切開胸部取心臟、肺臟組織
    後具結實施鑑定，其死亡經過研判「…(三)由死者傷勢穿過皮
    膚及左側胸，造成左肺塌陷、心昇主動脈弓近基部區穿刺傷
    病造成心包膜囊填塞，最後因心因性休克死亡。(四)由以上死
    者死亡經過及檢驗判明：死者之死亡機轉為心因性休克，死
    亡原因為單一刀刃銳器穿刺傷於前胸，造成左肺塌陷及主動
    脈弓銳刺創致心包膜囊填塞，最後因心因性休克死亡。死亡
    方式為『他殺』。(五)研判死亡原因：甲、心包膜囊填塞、心
    因性休克。乙、主動脈弓刺創。丙、前胸單一刺創，左肺塌
    陷」，其鑑定結果為「死者丙○○，44歲，男性，單一銳器
    穿刺傷於前胸，造成左肺塌陷及主動脈弓銳刺創致心包膜囊
    填塞，最後因心因性休克死亡。死亡方式為『他殺』」，有
    警方電請相驗案件初步調查報告暨報驗書、檢察官相驗屍體
    證明書、相驗筆錄、解剖筆錄各1 件、解剖屍體照片39張及
    法務部法醫研究所98年8 月13日（98）醫剖字第0981101916
    號解剖報告書、同所（98）醫鑑字第0981101995號鑑定報告
    書各1 件在卷可考（見相卷第2 、22、33、39頁，98年度偵
    字第18189 號卷《下稱偵二卷》第3 至13、16至35頁）。
  (二)扣案水果刀與被害人所受致死傷勢相符乙節，已據法醫師解
    剖研判「其死亡經過研判…(二)死者經解剖發現前胸有穿刺傷
    深達11至13公分，寬在皮膚約有4.8 乘2 公分，支持刀刃長
    可略小於11至13公分及刀刃寬略窄於4.8 公分。由蒐得兇刀
    長約10公分，寬約2 公分，似符合傷勢之型態傷」鑑定無訛
    在案（偵二卷第10頁反面，同上鑑定書）。
  (三)被告案發時所著上衣及所持水果刀，經送內政部警政署刑事
    警察局鑑驗比對，結果略謂：該上衣正面採得之血跡，及扣
    案兇刀刀面轉移棉棒斑跡均檢出同一男性DNA －STR 型別，
    與被害人丙○○DNA －STR 型別相同乙情，復有該局98年8
    月27日刑醫字第0980103795號鑑驗書在卷為憑（見本院卷第
    34頁）。稽上，足徵被害人之死亡結果，與被告持刀傷害之
    原因行為，確有相當因果關係。
  (四)本件案發時間為當日中午11時50分許乙節，已經目擊證人甲○○、江世黃於案發當日警詢中陳述明確在卷（見偵一卷第
    18至21頁），與證人即員警王苡所證其到場時間約12時20
    分左右，及警方電請相驗案件初步調查報告暨報驗書記載報
    案時間為12時25分、發現死亡時間為12時30分等節均符，足
    認證人前揭陳述案發時間，自係精確可採。
  (五)目擊證人甲○○、江世黃均堅證被害人先多次毆打被告、致
    被告倒地後繼續毆打等情不移，互核一致（見偵一卷第18至
    21、36至37、41至42頁，本院卷第41至45頁），足徵被告所
    辯，遭被害人毆打不止始予反擊乙節，應屬可信。則被告既
    遭被害人現時不法之侵害，自得實施正當防衛。惟依當時客
    觀情狀觀之，被害人僅係徒手攻擊，且已酒醉，有鑑定報告
    書記載解剖當時抽測血液中酒精濃度值達每毫升172 毫克足
    稽（見偵二卷第10頁反面），略站不穩，復據目擊證人甲○○詳證在卷（見本院卷第45頁），依當時被害人之攻擊方法
    、緩急情勢，被告遭此不法侵害，自可逕離現場即足防衛權
    利，乃被告竟萌傷害之意，持水果刀刺中被害人之左胸部1
    刀，其防衛手段竟置被害人死亡之程度，其防衛顯然超過必
    要程度，是被告仍難解免傷害人致死之罪責。
  (六)綜上所述，足認被告前揭具任意性之自白核與事實相符，而
    屬可信，本件事證明確，被告犯行洵堪認定，應依法論科。
三、論罪：
  (一)核被告丁○○所為，係犯刑法第277 條第2 項前段之傷害致
    人於死罪。被告與被害人係姑姪，此據被告自承在卷，並經
    證人即被害人之母乙○○證述（見偵一卷第14、15頁）及法
    務部戶役政連結作業系統2 紙載明在卷（見本院卷第15、17
    頁），係三親等旁系血親，屬家庭暴力防治法第3 條第4 款
    所定之家庭成員關係，是被告對被害人施以上開不法侵害身
    體之行為，亦屬家庭暴力防治法第2 條第2 項之家庭暴力罪
    。按家庭暴力防治法屬於社政法規、福利法規之性質，為使
    更多人獲得保護令之保護以及其他扶助、護衛、輔導與治療
    ，故其所規定之家庭成員範圍較民法親屬編所規定之家長、
    家屬範圍為廣，只須加害人與被害人間具有該法第3 條所定
    之家庭成員關係，一旦發生侵害，即屬家庭暴力，並不以同
    財共居為必要（最高法院92年度台抗字第284 號裁定參照）
    ，被告雖未與被害人同財共居，仍屬前揭家庭成員關係，允
    宜敘明。
  (二)公訴人雖認被告係犯刑法第271 條第1 項之殺人罪嫌，惟按
    殺人罪與傷害罪之區別，應以有無殺意為斷，亦即殺人罪之
    成立，須具有使人生命喪失之故意與實施殺害之行為，故殺
    人與傷害之區別，當以下手殺害之時是否明知或預見足以致
    人於死為斷（最高法院18年上字第130 號判例、89年度臺上
    字第1210號、94年度臺上字第6857號判決參照）。被告與被
    害人為姑姪至親，並無深仇大恨，僅因被害人向其借50元買
    酒遭拒之偶發細故而起爭端，應無致被害人於死地之殺人動
    機及決意；且被告係遭被害人再三毆打倒地後，始撿取地面
    皮包內之水果刀反擊；又被告原欲刺往被害人左肩近左上臂
    處，係因被害人酒醉不穩身體左傾而刺中左胸要害，亦經目
    擊證人甲○○詳證屬實（見本院卷第44、45頁）；再被告刺
    被害人1 刀後，在無人阻擋、被害人亦未反擊之情形下，未
    再繼續攻擊即行罷手，其是否有殺死被害人之犯意，確屬可
    疑，自難以被害人客觀上所受傷害係在胸部，即認被告有殺
    人之犯意存在；況當時圍觀民眾多達10餘名（見本院卷第43
    頁反面），被告若有殺人之意，應不致光天化日大庭廣眾下
    行兇；雖被害人生前積欠被告13,200元（見本院卷第51頁）
    ，然被告當無僅因此微額欠款即萌生殺機；故綜上各情以觀
    ，尚不足認被告有欲置被害人死亡之決意，被告所辯未欲使
    被害人死亡乙節，尚堪採信。惟被告逾越防衛之必要程度，
    基於傷害之犯意持刀刺中被害人，此種持尖刀銳器攻擊人身
    ，如刺中胸部等重要部位，易造成嚴重傷害而發生死亡之結
    果，客觀上顯有預見之可能，被害人並因而發生死亡之結果
    ，被告之傷害行為與被害人死亡之結果間有相當因果關係，
    應係構成刑法第277 條第2 項前段傷害致死罪，是公訴意旨
    尚有未洽，爰於基本事實同一之範圍內變更起訴法條。
  (三)被告係對現在不法之侵害防衛過當，並依刑法第23條後段規
    定減輕其刑。又被告於犯罪後，於該管公務員未發覺前，即
    主動向到場警員王苡、陳日祥自首犯罪，業據證人王苡
    、陳日祥證述明確（見本院卷第45至47頁），是其確係於犯
    罪後自首犯罪而接受裁判，再依刑法第62條前段規定，遞減
    其刑。
  (四)爰審酌被告並無前科，有臺灣高等法院被告前案紀錄表1 紙
    在卷可稽，素行尚佳，此次因細故遭被害人毆打而起爭執，
    並先遭被害人多次毆擊倒地，因過當之防衛行為而造成被害
    人死亡之結果，犯罪後坦承犯行，惟迄未與被害人家屬和解
    （見本院卷第52頁）等一切情狀，量處如主文所示之刑。
  (五)扣案水果刀1 把，為被告所有供本件犯罪所用之物，業據其
    供明在卷（見本院卷第49頁反面），應依刑法第38條第1項
    第2 款規定沒收之。
據上論斷，應依刑事訴訟法第299 條第1 項前段、第300 條，刑
法第277 條第2 項前段、第23條後段、第62條前段、第38條第1
項第2 款，判決如主文。
本案經檢察官陳仁傑到庭執行職務。
中    華    民    國    98    年    10    月    15    日
                  刑事第九庭  審判長  法  官  吳為平
                                      法  官  林玉蕙
                                      法  官  蘇琬能
以上正本證明與原本無異。
如不服本判決應於收受判決後10日內向本院提出上訴書狀，並應
敘述具體理由。其未敘述上訴理由者，應於上訴期間屆滿後20日
內向本院補提理由書( 均須按他造當事人之人數附繕本) 「切勿
逕送上級法院」。
                                      書記官  何伊羚
中    華    民    國    98    年    10    月    15    日
附錄本案論罪科刑法條：
中華民國刑法第277條
傷害人之身體或健康者，處 3 年以下有期徒刑、拘役或 1 千元
以下罰金。
犯前項之罪因而致人於死者，處無期徒刑或 7 年以上有期徒刑
；致重傷者，處 3 年以上 10 年以下有期徒刑。


司法院資訊處製作；財團法人民間司法改革基金會備份。
